【裁判字號】    98,抗,51
【裁判日期】    980227
【裁判案由】    返還擔保金
【裁判全文】
臺灣高等法院民事裁定                    98年度抗字第51號
抗  告  人    山太元開發股份有限公司
兼法定代理人  甲○○
上列抗告人因與相對人林麗鈴、丙○○、丁○○、乙○○間返還
擔保金事件，對於中華民國97年9月30日臺灣士林地方法院97年
度聲字第1202號所為裁定提起抗告，本院裁定如下：
    主  文
抗告駁回。
抗告程序費用由抗告人負擔。
    理  由
一、按有下列各款情形之一者，法院應依供擔保人之聲請，以裁
    定命返還其提存物或保證書：一、應供擔保之原因消滅者。
    二、供擔保人證明受擔保利益人同意返還者。三、訴訟終結
    後，供擔保人證明已定二十日以上之期間，催告受擔保利益
    人行使權利而未行使，或法院依供擔保人之聲請，通知受擔
    保利益人於一定期間內行使權利並向法院為行使權利之證明
    而未證明者，民事訴訟法第104條第1項定有明文，依同法第
    106條之規定，於其他依法令供訴訟上之擔保者，亦準用之
    。所謂「供擔保原因消滅」，係指供擔保債權人本案訴訟全
    部勝訴確定、受擔保利益債務人未受有損害或債權人已就債
    務人所受損害賠償，或債務人雖向債權人訴請賠償，然已受
    敗訴確定者而言；又所謂「訴訟終結」，在因假處分供擔保
    之情形，該擔保係為保障受擔保利益人因不當假處分所受損
    害而設，倘執行法院已依假處分裁定實施假處分之執行，則
    在供擔保人撤回假處分之執行前，受擔保利益人所受損害仍
    可能繼續發生，損害額既未確定，自無強令其行使權利之理
    ，故在假處分所供之擔保，供擔保人依民事訴訟法第106條
    準用同法第104條第1項第3款，聲請以裁定命返還其擔保金
    之場合，必待供擔保人已撤回假處分之執行，始得謂與該條
    款所定之「訴訟終結」相當；又因假處分而供擔保之情形，
    該擔保係為保障假處分債務人因假處分所受損害而設，所謂
    「受擔保利益人行使權利」，係指假處分債務人就其因假處
    分所生之損害行使損害賠償請求權而言。
二、相對人於原法院聲請意旨略以：相對人與抗告人甲○○及訴
    外人國凱起重工程有限公司、林榮濱、康肇雄、王前輝、黃
    贊光、黃秋嫣、宋美芳及蕭桂皇 (下簡稱訴外人國凱公司等
    八人)等間請求確認股東會決議不存在事件，相對人前依臺
    灣士林地方法院（簡稱士林地院）93年度全字第28號民事裁
    定，為假處分，曾提供新台幣（下同）2,000,000元為擔保
    金，經士林地院以93年度存字第1243號事件提存，並以93年
    度執全字第759號執行事件執行在案。茲因相對人已聲請撤
    銷假處分執行程序，訴訟終結，且士林地院依相對人之聲請
    ，以96年度聲字第24號通知受擔保利益人即抗告人甲○○及
    訴外人國凱公司等八人於一定期間內行使權利，除抗告人甲
    ○○及訴外人王前輝分別向臺灣台北地方法院 (下簡稱臺北
    地院)對相對人訴請損害賠償外，其餘訴外人國凱公司等七
    人並未向法院為行使權利之證明，後者已符合民事訴訟法第
    104條第1項第3款後段之規定，而有關抗告人甲○○起訴請
    求損害賠償部分，業經臺北地院以96年度訴字第2223號判決
    駁回確定在案；有關訴外人王前輝請求損害賠償部分，則因
    其未於法定期間內聲請續行訴訟，而視為撤回起訴在案，此
    部分應屬民事訴訟法第104條第1項第1款或第3款應供擔保之
    原因消滅及訴訟終結之情形，為此，聲請返還擔保金等語。
    並據其提出士林地院假處分裁定、提存書、民事執行處通知
    、通知函、臺北地院96年度訴字第2223號判決及確定證明書
    影本為證，原法院則以相對人之聲請符合民事訴訟法第104
    條第1項第3款後段，同法第106條所準用之規定，裁定士林
    地院93年度存字第1243號提存之擔保金2,000,000元准予發
    還在案。
三、抗告人抗告意旨略以：相對人於民國（下同）93年7月19日
    向士林地院提存所提存之擔保金2,000,000元，係向債務人
    林純精所投資之道地國際股份有限公司 (下簡稱道地公司)
    借貸而來，故此款項應屬道地公司之債權，而道地公司業於
    97年2月14日經核准解散 (授中字第0973172962號)，則該擔
    保金自應留待清算後剩餘財產分配之用，且抗告人亦曾訴請
    法院確認債務人林純精對相對人 (除林麗鈴外)中之乙○○
    、丙○○、丁○○及訴外人徐耀鈞等四人有如抗證二判決(
    見本院卷第13頁)所示之道地公司股份信託債權存在，並已
    聲請執行法院對相對人中之丙○○等五人之股份債權分別由
    執行法院及受囑託法院發執行命令在案，另依公司法第330
    條之規定，縱使道地公司解散而尚未完成清算，抗告人就此
    股份信託債權作為公司剩餘財產分配比例之準據，仍可繼續
    強制執行之，故若該擔保金核准退還由相對人取回，恐有損
    害抗告人債權之虞，惟原法院准其退還擔保金，其認識用法
    恐有違誤，原裁定應予廢棄云云。爰於本院聲明：(一)原裁定
    廢棄。(二)臺灣士林地方法院93年度存字第1243號提存事件相
    對人所提存之擔保金2,000,000元於受囑託扣押後，應解繳
    至臺灣板橋地方法院94年度執字第11298號強制執行事件供
    為債權人受償分配之用。
四、經查，相對人與抗告人甲○○及訴外人國凱公司等八人等間
    請求確認股東會決議不存在事件，相對人前經士林地院93
    年度全字第28號民事裁定，為假處分，曾提供2,000,000 元
    為擔保金，經士林地院以93年度存字第1243號事件提存，並
    以93年度執全字第759號執行事件執行，惟上開假處分裁定
    嗣經本院裁定廢棄發回原法院，復經士林地院以93年度全更
    一字第1號裁定假處分聲請駁回確定。嗣相對人聲請撤銷假
    處分執行程序，並聲請士林地院以96年度聲字第24號通知受
    擔保利益人即抗告人甲○○及訴外人國凱公司等八人於一定
    期間內行使權利，除抗告人甲○○及訴外人王前輝分別向臺
    北地院對相對人訴請損害賠償外，其餘訴外人國凱公司等七
    人並未向法院為行使權利之證明，另訴外人王前輝對相對人
    所提起之損害賠償訴訟，嗣因未於期間內聲請續行訴訟，於
    97年1月8日視為撤回等情，業據相對人於原法院提出假處分
    裁定，提存書、本院民事裁定、士林地院民事執行處通知、
    臺灣花蓮地方法院民事執行處函、臺北地院民事執行處通知
    、臺灣板橋地方法院民事執行處通知、士林地院行使權利通
    知函、臺北地院97年7月31日北院隆民安96年度訴字第3096
    號函影本 (見原法院卷第7-34頁)為證，並經本院依職權調
    取士林地院96年度聲字第24號卷宗核閱屬實。訴外人國凱公
    司等八人並未向法院為行使權利之證明，已符合民事訴訟法
    第104條第1項第3款後段之規定。又查抗告人甲○○經士林
    地院通知行使權利後，雖曾對相對人提起損害賠償訴訟，然
    業經臺北地院以96年度訴字第2223號判決駁回其訴確定在案
    ，有該判決及確定證明書影本附於原法院卷可稽。足見抗告
    人甲○○於相對人供擔保假處分之期間並未受損害，應認相
    對人就抗告人甲○○部分供擔保之原因已消滅。從而，依首
    開規定及說明，本件已訴訟終結及供擔保原因消滅。至抗告
    人山太元開發股份有限公司（下簡稱山太元公司）主張該擔
    保金係向道地公司借貸，此款項已屬相對人林純精所投資道
    地公司（已解散）債權之剩餘財產分配款，如核准退還由相
    對人取回，恐有損害抗告人債權之虞云云，惟查抗告人山太
    元公司非原裁定當事人，自無抗告權，不得提起本件抗告，
    且其亦非本件假處分債務人，當無因假處分而生損害之可能
    ，至於是否因返還本件擔保金而影響其債權，乃抗告人山太
    元公司是否應另為行使保全措施之個人問題，非本件返還擔
    保金程序所能審究，抗告人山太元公司此部分抗告意旨，自
    不足採，其抗告為不合法，從而，原法院裁定准予返還相對
    人所提存擔保金2,000,000元，所持理由雖與本院不盡相同
    ，但其結論並無二致，仍應維持，自應准許返還擔保金予相
    對人。抗告意旨指摘原裁定不當，求予廢棄，甲○○之抗告
    為無理由，山太元公司之抗告為不合法，均應予駁回。
五、爰裁定如主文。
中    華    民    國    98    年    2     月    27    日
                    民事第五庭
                        審判長法  官  魏麗娟
                              法  官  陳博享
                              法  官  黃雯惠
正本係照原本作成。
如提起再抗告，應於收受後10日內委任律師為代理人向本院提出
再抗告狀。並繳納再抗告費新台幣１千元。
中    華    民    國    98    年    3     月    2     日
                              書記官  秦慧榮


司法院資訊處製作；財團法人民間司法改革基金會備份。
